臺灣臺北地方法院民事判決
110年度金字第91號
原      告  潘瑩樺  

訴訟代理人  李怡貞律師
被      告  蔡永裕  


訴訟代理人  古悅云  
            錢炳村律師
複  代理人  馮玉玲  
被      告  長江通運有限公司

法定代理人  何錦源  


上列當事人間請求損害賠償事件，經臺灣新北地方法院裁定移送
前來（110年度訴字第1484號），原告並為訴之追加，本院於民
國111年10月19日言詞辯論終結，判決如下：
    主  文
被告長江通運有限公司應給付原告新臺幣壹佰陸拾萬貳仟元，及
自民國一百一十一年九月二十四日起至清償日止，按週年利率百
分之五計算之利息。
原告其餘之訴駁回。
訴訟費用由被告長江通運有限公司負擔。
本判決第一項，於原告以新臺幣伍拾肆萬元為被告長江通運有限
公司供擔保後，得假執行；但被告長江通運有限公司如以新臺幣
壹佰陸拾萬貳仟元為原告預供擔保，得免為假執行。
原告其餘假執行之聲請駁回。
　　事實及理由
壹、程序方面
一、原告原以被告蔡永裕（下稱蔡永裕）施用詐術使其與長江通
    運有限公司（下稱長江公司）簽訂投資協議書（下稱系爭協
    議書），並已違反銀行法第29條之1規定為由，依民法第184
    條第1項前段、第2項、第179條規定，請求蔡永裕返還新臺
    幣（下同）160萬2,000元及自起訴狀繕本送達翌日起至清償
    日止，按週年利率5%計算之利息（下稱160萬2,000元本息）
    ，嗣本於同一基礎事實，追加依系爭協議書第9條約定為請
    求，並追加長江公司（與蔡永裕下合稱被告）為備位被告，
    另依民法第179條、第259條及系爭協議書第9條約定為請求
    權基礎，並變更備位聲明之利息起算時點（見本院卷第114
    頁、第148至149頁、第165頁，變更後之聲明詳後貳、一、
    所述），查：
　㈠關於追加備位被告部分，縱長江公司拒卻追加成為備位被告
    ，惟長江公司乃系爭協議書之當事人，蔡永裕並為該公司訂
    約時之法定代理人，先備位之訴在訴訟上所據之基礎事實同
    一，攻擊防禦方法得相互援用，而不致遲滯訴訟程序，尚無
    礙於長江公司之訴訟程序利益，並可達統一解決紛爭、發現
    真實而追求實體利益、擴大訴訟制度解決紛爭功能而追求訴
    訟經濟及程序利益等機能，依民事訴訟法第255條第1項第2
    款規定，自應准許。
　㈡另關於先位之訴追加請求權基礎，既是本於簽訂系爭協議書
    而投資之同一基礎事實而為，變更備位之利息起算時點，則
    屬減縮應受判決事項之聲明，依民事訴訟法第255條第1項第
    2、3款規定，亦應予准許。
二、又長江公司經合法通知，未於言詞辯論期日到場，核無民事
    訴訟法第386條所定各款事由，爰依原告之聲請，由其一造
    辯論而為判決。
貳、實體方面
一、原告主張：伊與蔡永裕係於伊上班地點結識，其自稱為長江
    公司之實際負責人，得知伊有經濟壓力並有一不動產，竟藉
    機利用，佯稱長江公司剛好有投資機會，每單位17萬8,000
    元，每單位每月可領取3,250元之紅利，且18個月後可全數
    領回，係屬「穩賺不賠的投資」（下稱系爭投資方案），說
    服伊投資，伊見蔡永裕平時出手闊氣便不疑有他，聽從其指
    示先將名下房屋辦理增貸，並將款項陸續匯入蔡永裕指定帳
    戶，總計178萬元（其中160萬2,000元係以伊之名義投資，
    下稱系爭投資款），復與長江公司於民國108年1月1日簽訂
    系爭協議書。嗣蔡永裕僅給付4期固定紅利，自108年5月起
    即未再給付，並寄發律師函予伊，以荒誕之理由表示欲暫停
    紅利發放，伊因此積極與蔡永裕聯繫，竟遭各種理由推諉，
    伊始驚覺係遭其詐騙，且蔡永裕保證之紅利投資報酬率達21
    .91%，屬以顯不相當之紅利吸收伊之資金，亦違反銀行法29
    條第1項、第29條之1規定。又伊係與長江公司簽訂系爭協議
    書，斯時蔡永裕為長江公司之法定代理人，倘蔡永裕上開行
    為不構成侵權行為，伊既於109年2月7日向臺灣新北地方檢
    察署（下稱新北地檢署）提出告訴，系爭協議書應已終止，
    如尚未終止而仍為有效，伊既依系爭協議書約定申請退資，
    蔡永裕均應依約退還投資款。另如認系爭協議書係成立於伊
    與長江公司間，系爭協議書仍已終止或已依約請求退還系爭
    投資款，長江公司亦應返還之。爰先位先依民法第184條第1
    項前段、第2項規定，次依同法第179條及第259條第1、2款
    規定，再次依系爭協議書第9條約定請求蔡永裕返還系爭投
    資款；備位擇一依民法第179條、第259條第1、2款及系爭協
    議書第9條約定請求長江公司返還系爭投資款等語。並㈠先位
    聲明：1.蔡永裕應給付伊160萬2,000元本息。2.願供擔保，
    請准宣告假執行。㈡備位聲明：1.長江公司應給付伊160萬2,
    000元，及自111年8月20日陳報㈤狀繕本送達翌日起至清償日
    止，按週年利率5%計算之利息（下稱法定遲延利息）。2.願
    供擔保，請准宣告假執行。
二、被告抗辯：
  ㈠蔡永裕：系爭協議書係原告與長江公司所簽訂，該契約關係
    存在於其二者間，伊雖曾為長江公司之法定代理人，惟系爭
    投資款僅係由伊經手而已，對原告並無侵權行為或不法行為
    。又本件係以長江公司之遊覽車作為投資標的，投資本即有
    賺有賠，期間發生諸多公眾皆知之情事，致長江公司投資獲
    利減少，原告應當承擔風險。且原告未依系爭協議書第9條
    第1項約定提出退資申請，更未經雙方確認，原告之請求顯
    無理由等語。並聲明：原告之訴駁回。
  ㈡長江公司未於言詞辯論期日到場，亦未以書狀或言詞為任何
    聲明或陳述。
三、經查，原告於107年11月27日至108年1月4日間陸續交付合計
    160萬2,000元之投資款，並於108年1月1日簽訂系爭協議書
    ，投資金額160萬2,000元等情，有匯出匯款憑證、存款人收
    執聯及系爭協議書等件可佐（見新北地院卷第39至45頁），
    且為蔡永裕所不爭執（見本院卷第84-1頁），堪可信實。　
    　
四、得心證之理由
　㈠原告先位對蔡永裕之請求部分
  1.按因故意或過失，不法侵害他人之權利者，負損害賠償責任
    ；違反保護他人之法律，致生損害於他人者，負賠償責任。
    但能證明其行為無過失者，不在此限，民法第184條第1項前
    段、第2項雖有明文。惟主張他造應負依上開規定負侵權行
    為損害賠償責任之一造當事人，自應就該等規定規定之構成
    要件事實負舉證之責。又按除法律另有規定者外，非銀行不
    得經營收受存款、受託經理信託資金、公眾財產或辦理國內
    外匯兌業務；以借款、收受投資、使加入為股東或其他名義
    ，向多數人或不特定之人收受款項或吸收資金，而約定或給
    付與本金顯不相當之紅利、利息、股息或其他報酬者，以收
    受存款論，銀行法第29條第1項、第29條之1亦有明定。然銀
    行法第29條之1所稱之「多數人或不特定之人」，其中「多
    數人」係指具有特定對象之多數人，所稱「不特定之人」，
    係指不特定對象，可得隨時增加者之謂。其對象所以定為向
    「多數人或不特定之人」收受存款，自係認一般多數人或不
    特定之人容易受收受存款之人誘惑而追逐高利，且初時被招
    募之人又多向熟識之親友遊說加入投資，再以親友介紹親友
    之方式，不斷擴張投資對象成公眾，終因該等地下投資公司
    並非以營業實績賺取利潤、充實公司資本，投資人最後幾皆
    血本無歸，親友間反目成仇，影響整體金融秩序甚鉅，與一
    般特定少數人間之理財投資影響層面不同，故明定其犯罪對
    象為「多數人或不特定之人」，重在遏阻違法吸收資金之行
    為禍及國家金融市場秩序之維護。查：
　⑴原告主張蔡永裕以系爭投資方案誘騙其交付系爭投資款，自1
    08年5月後未再給付紅利，顯屬詐欺行為，應對其負民法第1
    84條第1項前段所定之侵權責任云云。惟所謂詐欺，係欲相
    對人陷於錯誤，故意示以不實之事，令其因錯誤而為意思之
    表示。蔡永裕究以何不實之事遊說原告簽訂系爭協議書而投
    資，並未據原告說明及舉證，原告之上開主張即難信取。又
    長江公司自108年4月至109年1月間，仍有給付原告相當之投
    資紅利，既有蔡永裕訴訟代理人古悅云於另案即原告對蔡永
    裕提起詐欺告訴之刑事偵查案件（案列新北地檢署109年度
    調偵字第1945號）所提出而原告不爭執形式上真正之匯款單
    據可證【見新北地檢署109年度調偵字第1945號偵查卷（下
    稱調偵卷）第6至17頁】，原告亦自承其確有收受投資利潤
    （見本院卷第81頁），足見長江公司非如原告所稱自108年5
    月起即不再給付紅利。再參以嚴重特殊傳染性肺炎疫情自10
    8年底開始，其後並持續擴大，對民生經濟造成嚴重影響，
    政府並推出振興經濟方案，為眾所皆知之事，以遊覽車客運
    為業之長江公司（見本院卷第123頁商工登記公示資料）營
    運不免遭受波及，衡情應非邀集原告投資之時所能預見，自
    難以事後未能按期如數給付紅利而謂蔡永裕係詐欺原告投資
    。原告以前詞主張蔡永裕應對詐欺之不法行為負侵權責任，
    即不足採。
　⑵原告又主張系爭投資方案之投資報酬率達週年利率21.91%，
    蔡永裕已違反銀行法29條第1項、第29條之1規定，應依民法
    第184條第2項規定負侵權責任云云。然觀諸系爭協議書（見
    新北院卷第45頁），並未見有投資利潤如何計算之明文，且
    原告亦自承關於投資利潤之約定，均係口頭約定（見本院卷
    第87頁），但已遭蔡永裕否認，依上開古悅云所提之匯款單
    據，長江公司於108年6月後，每月僅給付原告4,450元計算
    之投資報酬率，約為週年利率3%左右（即4,450元×12月÷160
    萬2,000元≒0.033），並無顯然高於其他投資方式可得報酬
    之情事，原告就其所稱顯不相當之報酬率，及蔡永裕除向其
    邀約投資外，有另向其他多數人或不特定之人招攬投資等情
    事，復未舉證證明之，自難認蔡永裕有何違反銀行法第29條
    第1項、第29條之1規定可言，從而，原告此部分主張，亦不
    足採。
　⑶綜上，原告未能證明蔡永裕有何以系爭投資方案詐欺，或違
    反銀行法第29條第1項、第29條之1規定之情事，其依民法第
    184條第1項前段、第2項規定，請求蔡永裕給付160萬2,000
    元本息，應屬無據。
　2.次按無法律上之原因而受利益，致他人受損害者，應返還其
    利益。雖有法律上之原因，而其後已不存在者，亦同；契約
    解除時，當事人雙方回復原狀之義務，除法律另有規定或契
    約另有訂定外，依左列之規定：一、由他方所受領之給付物
    ，應返還之。二、受領之給付為金錢者，應附加自受領時起
    之利息償還之。民法第179條及第259條第1、2款定有明文。
    準此可知，契約經終止或解除，當事人得依上開規定請求他
    造當事人返還前所為給付。惟債之關係原則上僅具相對性，
    當事人基於契約關係，僅得對與其成立契約之他方當事人有
    所請求，而不得以該契約拘束未成立契約關係之第三人。查
    ：
　⑴原告主張系爭協議書已於109年2月7日其向新北地檢署提出刑
    事告訴時終止，縱未終止，其亦已依系爭協議書申請退資，
    自得依民法第179條及第259條第1、2款規定請求蔡永裕返還
    160萬2,000元本息。惟系爭協議書上所載之契約當事人為長
    江公司與原告，並蓋有長江公司之大小章（見本院卷第45頁
    ），原告亦不爭執系爭協議書確屬有效（見本院卷第97頁）
    ，則系爭協議書之契約關係，顯成立於長江公司與原告間，
    而非蔡永裕與原告間。原告既主張終止系爭協議書或依該協
    議書申請退資後請求返還投資款，乃本於系爭協議書之契約
    關係有所請求，則其僅得向有契約關係之他方當事人即長江
    公司請求返還，而不得向蔡永裕請求。原告依民法第179條
    及第259條第1、2款規定請求蔡永裕返還160萬2,000元本息
    ，自非法所許。
　⑵原告另依系爭協議書第9條約定向蔡永裕請求返還系爭投資款
    ，惟承前所述，系爭協議書之當事人為原告與長江公司，該
    協議書又乏原告得依協議書之約定對蔡永裕為請求之約定，
    原告之此項請求，仍屬無據。
　3.因此，原告先位先依民法第184條第1項前段、第2項規定，
    次依同法第179條、第259條第1、2款規定，再次依系爭協議
    書第9條約定，請求蔡永裕給付160萬2,000元本息，均屬無
    據。
　㈡原告備位對長江公司請求部分
  1.按投資者申辦退資務必在前一個月於月初提出退資，便利申
    請者均可於LINE上以字面提出聲明…。經甲（即長江公司）
    乙（即原告）双方確認無誤，爾後財務部門以申請金額於次
    月30號（前後共60天）如期匯入申請人原匯入帳戶，此為系
    爭協議書第9條第1項、第2項所明約。
　2.原告主張其已依系爭協議書第9條約定申請退資，長江公司
    應返還投資款等語；蔡永裕雖否認原告已依系爭協議書第9
    條第1項約定提出退資申請，並稱未經雙方確認云云。惟原
    告於108年5月27日以傳真之方式，向長江公司提出退資之申
    請乙節，業據原告提出其傳真之系爭協議書及傳真收據為證
    （見新北院卷第53至57頁），長江公司於108年5月12日委託
    律師所發函文載明：「…本公司將於函到後半年內停止投資
    紅利之發放，並於半年後續為通知各投資人資金返還事宜，
    本公司定保證各投資人之本金權益無損。」等語，亦據原告
    提出該函文為證（見新北院卷第49至51頁），足見原告係依
    上開律師函而向長江公司表達退資之意思，自無再經長江公
    司確認之必要。況長江公司已於相當時期受合法之通知，而
    於言詞辯論期日不到場，亦未提出準備書狀爭執原告所主張
    之經長江公司發律師函通知退資及申請退資等事實，依民事
    訴訟法第280條第3項準用同條第1項規定，視同自認，亦堪
    認原告前揭主張屬實。從而，原告依系爭協議書第9條約定
    ，請求長江公司返還系爭投資款即160萬2,000元，及自111
    年8月20日陳報㈤狀繕本送達翌日即111年9月24日（見本院卷
    第155頁）起至清償日止之法定遲延利息，應屬有據。
五、綜上所述，原告先位先依民法第184條第1項前段、第2項規
    定，次依同法第259條第1項第1、2款、第179條規定，再次
    依系爭協議書第9條約定，請求蔡永裕給付伊160萬2,000元
    本息，為無理由，應予駁回；備位依系爭協議書第9條約定
    ，請求長江公司給付伊160萬2,000元，及自111年9月24日起
    至清償日止之法定遲延利息，為有理由，應予准許。又原告
    備位依系爭協議書第9條對長江公司之請求既有理由，其另
    依民法第259條第1項第1、2款、第179條規定為同一請求，
    即毋庸審究，併此敘明。
六、原告就其勝訴部分，已陳明願供擔保請准為假執行之宣告，
    於法核無不合，茲酌定相當之擔保准許之，並依職權宣告長
    江公司於提供相當之擔保後，得免予假執行。至原告敗訴部
    分，其假執行之聲請亦失所附麗，併駁回之。　
七、本件事證已臻明確，兩造其餘主張、攻擊防禦方法及所提證
    據，經審酌後認與本件判決結果無影響，爰不逐一論列，併
    此敘明。　
八、訴訟費用負擔之依據：民事訴訟法第78條。
中　　華　　民　　國　　111 　年　　10　　月　　31　　日
                  民事第六庭  審判長法  官  許純芳

                                    法  官　石珉千

                                    法  官  許柏彥
以上正本係照原本作成。
如對本判決上訴，須於判決送達後20日內向本院提出上訴狀。如
委任律師提起上訴者，應一併繳納上訴審裁判費。
中　　華　　民　　國　　111 　年　　11　　月　　3 　　日
                                    書記官  蔡庭復